【裁判字號】    98,台上,5039
【裁判日期】    980903
【裁判案由】    強盜等罪
【裁判全文】
最高法院刑事判決            九十八年度台上字第五０三九號
上  訴  人  台灣高等法院高雄分院檢察署檢察官
被      告  甲○○
            乙○○
            丙○○
            丁○○
                    巷18號
上列上訴人因被告等強盜等罪案件，不服台灣高等法院高雄分院
中華民國九十六年二月十四日第二審判決（九十五年上訴字第一
七二四號，起訴案號：台灣屏東地方法院檢察署九十四年度偵字
第一０五六號），提起上訴，本院判決如下：
    主  文
原判決關於丙○○罪刑部分撤銷。
丙○○公訴不受理。
其他上訴駁回。
    理  由
一、上訴駁回部分：
(一)、剝奪他人行動自由部分：
本件原判決認定被告甲○○、乙○○係原判決事實欄所載賭場之
主持人，甲○○亦參與賭博，因懷疑謝隱金、戊○○串通詐賭而
發生爭吵，在屋外泡茶之被告丙○○、丁○○聞聲進入了解狀況
後，甲○○、乙○○、丙○○、丁○○四人乃基於剝奪他人行動
自由之犯意聯絡，而有如原判決事實欄所載：由甲○○先取走桌
面現金、持現場拾得之鐵條作勢毆打，而取走謝隱金、戊○○口
袋內之現金、要求賠償解決、並以鐵條撞擊、持磚塊毆打及以繩
索綑綁戊○○雙手，嗣將戊○○推入張麗華所駕自小客車，強押
載往玉大曆汽車旅館旁之員工宿舍，另由丁○○騎機車載謝隱金
前往該處，旋將戊○○綁在鐵柱上，持鐵管威脅，逼迫戊○○承
認詐賭，其間復對戊○○施以毆打致傷，戊○○因而承認詐賭，
簽發金額新台幣（下同）一百五十萬元、一百萬元之本票各一紙
及立下承認詐賭而自願賠償二百五十萬元之字據二紙；謝隱金雖
亦被毆受傷，惟拒絕承認詐賭。直至前東港鎮鎮民代表蔡貴興抵
達見證，戊○○、謝隱金始獲釋等情，因而撤銷第一審此部分論
處被告等四人結夥三人以上攜帶兇器強盜罪刑之判決，改判依修
正前刑法牽連犯規定論處被告等四人共同剝奪他人行動自由罪刑
。從形式上觀察，核其採證、認事與用法，俱無違誤。檢察官上
訴意旨以，被告等係藉口詐賭而強取財物，該當刑法第三百二十
八條強盜罪云云。惟查強盜罪主觀上係以為自己或第三人不法所
有之意圖而取他人之物或使交付，為構成要件，如行為人欠缺主
觀上不法意圖之認識，縱有誤認，除其方法行為該當其他犯罪之
外，仍不能逕以強盜罪論擬。而主觀上不法意圖有無之審認，乃
構成要件之事實問題，依法屬事實審法院審認之權責，事實審法
院所為自由裁量如不違背經驗法則或論理法則，即不能任指為違
法。本件原判決主要係依憑：在旁觀看「梭哈」賭局之李秀菊（
謝隱金之妻）於賭局中叫喊一聲「同花順」，證人張又升證述李
秀菊窺視其所持底牌，且甲○○本人目睹李秀菊給戊○○踢腳，
在旁觀賭之李秀菊（謝隱金之妻）於賭局中叫喊一聲「同花順」
及甲○○本人又目睹李秀菊給戊○○踢腳等情，認甲○○所指戊
○○與謝隱金合夥詐賭而要求戊○○與謝隱金賠償之說詞可採，
難認甲○○主觀上有不法意圖，非無依據，原判決因而變更起訴
強盜之法條，論處甲○○、乙○○、丙○○、丁○○共同犯剝奪
他人行動自由罪刑，當無違誤。至於詐賭之賠償並無計算標準可
言，與有無不法意圖之認定，並無必然關聯，原判決依據所謂「
行規」所作計算，固屬贅述，但不影響判決結果，上訴意旨就戊
○○贏得金錢之數額爭執，亦非上訴第三審之適法理由。從而，
關於剝奪他人行動自由部分，上訴意旨徒憑己意，就原審判斷證
據證明力之合法職權行使，並已有說明之事項，重為單純事實上
之爭執，難謂係適法上訴第三審之理由，其上訴違背法律上之程
式，應予駁回。
(二)、傷害罪與強制罪部分：
按最重本刑為三年以下有期徒刑、拘役或專科罰金之罪之案件，
經第二審判決者，不得上訴於第三審法院；第三審法院認為上訴
有不應准許之情形者，應以判決駁回之，刑事訴訟法第三百七十
六條第一款、第三百九十五條前段定有明文。本件原判決關於傷
害罪與強制罪部分，屬重本刑為三年以下有期徒刑之罪之案件，
經第二審判決者，不得上訴於第三審法院，揆之前開法條規定，
自應以判決駁回之。
二、丙○○部分：
按被告死亡者，應諭知不受理之判決，又第二審判決後，被告於
上訴第三審中死亡者，第三審法院應撤銷原審判決，就該案件自
為判決，分別為刑事訴訟法第三百零三條第五款、第三百九十八
條第三款、第三百八十七條所明定。而第三審法院就原審判決後
被告死亡之事項，得依職權調查，並得就該得依職權調查之事項
調查事實，並準用上開條款之規定，此觀刑事訴訟法第三百九十
三條第五款、第三百九十四條第一項但書、第三百八十七條、第
三百九十八條第三款之規定甚明。本件丙○○因強盜等罪案件，
經原審法院撤銷第一審判決，改判論處剝奪他人行動自由罪刑，
檢察官不服原判決，於民國九十六年三月十六日合法提起第三審
上訴後，丙○○於九十七年八月二十五日死亡，有台北縣萬里鄉
戶政事務所出具之戶籍謄本可稽，依上開說明，自應由本院將原
判決關於其罪刑部分撤銷，並諭知公訴不受理之判決。
據上論結，應依刑事訴訟法第三百九十五條前段、第三百九十七
條、第三百九十八條第三款、第三百八十七條、第三百零三條第
五款，判決如主文。
中    華    民    國  九十八  年    九    月    三    日
                      最高法院刑事第五庭
                          審判長法官  陳  正  庸
                                法官  林  秀  夫
                                法官  宋      祺
                                法官  陳  祐  治
                                法官  林  瑞  斌
      本件正本證明與原本無異
                                      書  記  官
中    華    民    國  九十八  年    九    月    八    日
                                                Ａ


司法院資訊處製作；財團法人民間司法改革基金會備份。
